ACORDAO-COMPLETO-2475585

ACÓRDÃO 7267/2021 ATA 13/2021 - PRIMEIRA CÂMARA

VISTOS, relatados e discutidos estes autos que tratam de pedidos de reexame interpostos em face do Acórdão 11586/2020-TCU-Primeira Câmara, por meio do qual esta Corte de Contas considerou ilegais os atos de concessão de aposentadoria emitidos em favor das recorrentes, Sras. Maria Eunice Roberto Silva, Maria Edna Pinheiro Ribeiro, Maria Eunice dos Santos, e determinou a exclusão das parcelas referentes a planos econômicos dos proventos da recorrente Maria Francisca Ferreira da Silva;
ACORDAM os ministros do Tribunal de Contas da União, reunidos em Sessão da 1ª Câmara, ante as razões expostas pelo relator e com fundamento nos arts. 33 e 48 da Lei 8.443/1992, em:
9.1. conhecer dos presentes pedidos de reexame para, no mérito, negar-lhes provimento;
9.2. encaminhar cópia desta deliberação às recorrentes e à Fundação Universidade Federal de Rondônia.

Pedidos de reexame interpostos em face de decisão que considerou ilegais os atos de aposentadorias emitidos em favor dos recorrentes.

Primeira Câmara

3. Recorrentes: Maria Eunice Roberto Silva (XXX.616.802-XX); Maria Edna Pinheiro Ribeiro (XXX.307.942-XX); Maria Eunice dos Santos (XXX.079.282-XX); Maria Francisca Ferreira da Silva (XXX.481.212-XX).

13.1. Ministros presentes: Walton Alencar Rodrigues (Presidente), Benjamin Zymler, Vital do Rêgo (Relator) e Jorge Oliveira.
13.2. Ministro-Substituto presente: Augusto Sherman Cavalcanti.

VITAL DO RÊGO

Ministro Walton Alencar Rodrigues.

Adoto como relatório, com os devidos ajustes de forma, a instrução elaborada no âmbito da Secretaria de Recursos (peça 196) , com a qual se manifestou de acordo o corpo gerencial daquela unidade técnica especializada (peça 197) , a seguir transcrita:
INTRODUÇÃO
1.	Cuida-se de pedido de reexame (peças 163 a 186) interposto pelas ex-servidoras Maria Edna Pinheiro Ribeiro, Maria Eunice Roberto Silva, Maria Eunice dos Santos e Maria Francisca Ferreira da Silva, contra o Acórdão 11586/2020-TCU-Primeira Câmara (peça 152) , constante da Relação 37/2020-TCU-1ª Câmara, Relator Ministro Walton Alencar Rodrigues.
1.1. A deliberação recorrida apresenta o seguinte teor:
Trata-se de atos de concessão de aposentadorias emitidos pela Fundação Universidade Federal de Rondônia (UNIR) , em favor das ex-servidoras Maria do Carmo Ferreira Lima, Maria Edna Pinheiro Ribeiro, Maria Eunice dos Santos, Maria Eunice Roberto Silva e Maria Francisca Ferreira da Silva, submetidos à apreciação do TCU com fundamento no artigo 71, inciso III, da CF/1988.
Considerando que, no ato de Maria Eunice Roberto Silva, consta o pagamento irregular de parcelas judiciais referentes aos planos econômicos URP 26,05% e Plano Collor 84,32%, e o contracheque da interessada, peça 139, demonstra que somente a rubrica relacionada ao Plano Collor, no montante de R$ 3.231,54, continua sendo paga;
Considerando que, no ato de Maria Edna Pinheiro Ribeiro, consta o pagamento irregular de três vantagens judiciais, e o contracheque da interessada, peça 139, demonstra que ela recebe rubrica judicial no valor de R$ 3.979,79, referente a planos econômicos, nos percentuais de 84,32% (Plano Collor) e 44,80%, de acordo com resposta da Universidade Federal de Rondônia (UNIR) à diligência realizada por este Tribunal;
Considerando que, no ato de Maria Eunice dos Santos, consta o pagamento irregular de três vantagens judiciais, referentes a planos econômicos, nos percentuais de 44,80%, 84,32% (Plano Collor) e 26,05% (URP) , e que uma delas continua sendo paga, conforme o contracheque da interessada, peça 139;
Considerando o disciplinamento contido no Acórdão 1857/2003-TCU-Plenário, confirmado pelo Acórdão 961/2006-TCU-Plenário, segundo o qual compete ao Tribunal considerar ilegais atos que contenham parcelas relativas a planos econômicos e negar-lhes o registro, mesmo diante de eventual decisão judicial favorável à continuidade do benefício, porquanto os pagamentos da espécie não se incorporam à remuneração em caráter permanente, pois têm natureza de antecipação salarial, conforme o enunciado 322 da Súmula do TST; 
Considerando o entendimento igualmente firmado nos sobreditos acórdãos no sentido de que não representa afronta à coisa julgada a decisão posterior deste Tribunal que afaste pagamentos oriundos de sentenças judiciais cujo suporte fático de aplicação já se tenha exaurido; 
Considerando ainda que, conforme jurisprudência pacífica tanto no âmbito do STJ como do STF, não há que se falar em direito adquirido a regime de vencimentos, de forma que alterações posteriores devem absorver as vantagens decorrentes de decisões judiciais cujo suporte fático já se tenha exaurido, resguardada a irredutibilidade remuneratória (e.g., MS 13.721-DF/STJ, MS 11.145-DF/STJ, RE 241.884-ES/STF, RE 559.019-SC/STF, MS 26.980-DF/STF) ; 
Considerando que, em obediência ao sobredito entendimento, a unidade jurisdicionada não poderia afastar-se da aplicação da metodologia explicitada no exemplar Acórdão 2161/2005-TCU-Plenário, obedecidos os detalhamentos do Acórdão 269/2012-TCU-Plenário, ou seja, com transformação das vantagens inquinadas em VPNI, sujeitas apenas aos reajustes gerais do funcionalismo, e que deveriam ser paulatinamente absorvidas em razão de reestruturações de carreira ocorridas posteriormente; 
Considerando que diversos foram os normativos que, de alguma forma, alteraram a estrutura remuneratória da carreira dos servidores do órgão de origem e que deveriam ter ensejado a absorção das parcelas judiciais inquinadas, conforme contracheques à peça 139; 
Considerando que o Supremo Tribunal Federal, ao julgar o Recurso Extraordinário 596.663, que teve repercussão geral reconhecida, assentou a tese de que a sentença que reconhece ao trabalhador ou ao servidor o direito a determinado percentual de acréscimo remuneratório deixa de ter eficácia a partir da superveniente incorporação definitiva do referido percentual nos seus ganhos; 
Considerando, finalmente, os pareceres da Sefip e do Ministério Público junto a este Tribunal pela ilegalidade dos atos de Maria Edna Pinheiro Ribeiro, Maria Eunice dos Santos e Maria Eunice Roberto Silva, em face das irregularidades apontadas nos autos, envolvendo questão jurídica de solução já compendiada em enunciados da Súmula da Jurisprudência do TCU, circunstância que confere ao relator a faculdade de submeter o processo à deliberação do Tribunal mediante relação, nos termos do art. 143, inciso II, parte final, do Regimento Interno do TCU;
Considerando que, embora nos atos de Maria Francisca Ferreira da Silva e de Maria do Carmo Ferreira Lima não conste vantagem indevida ou outra irregularidade, o contracheque das interessadas, peça 139, indica que elas percebem vantagens judiciais, referentes a planos econômicos, nos percentuais de 44,80%, 84,32% (Plano Collor) , podendo seus atos receberem a chancela pela legalidade, sem prejuízo de determinação para a suspenção dos pagamentos indevidos, nos termos do art. 6º, §§ 2º e 3º, da Resolução TCU 206/2007;
Considerando que os atos ora examinados deram entrada no TCU há menos de cinco anos;
Os Ministros do Tribunal de Contas da União ACORDAM, por unanimidade, com fundamento no art. 71, incisos III e IX, da Constituição Federal de 1988, c/c os arts. 1º, inciso V; 39, inciso II; e 45, caput, da Lei 8.443/1992, e ainda com os arts. 143, inciso II, parte final, 260, § 1º, e 262, caput e § 2º, do Regimento Interno do TCU, bem assim com os Enunciados 276 e 279, da Súmula do TCU, em: 
considerar legais e conceder o registro aos atos iniciais de concessão de aposentadoria a Maria do Carmo Ferreira Lima e Maria Francisca Ferreira da Silva, com a ressalva de que as interessadas estão percebendo indevidamente rubricas judiciais referentes a planos econômicos;
considerar ilegais e recusar o registro aos atos iniciais de concessão de aposentadoria a Maria Edna Pinheiro Ribeiro, Maria Eunice dos Santos e Maria Eunice Roberto Silva;
dispensar a devolução dos valores indevidamente recebidos por Maria Edna Pinheiro Ribeiro, Maria Eunice dos Santos e Maria Eunice Roberto Silva até a data da ciência deste acórdão pela Fundação Universidade Federal de Rondônia, nos termos do Enunciado 106 da Súmula da Jurisprudência do TCU;
fazer as determinações especificadas nos subitens 1.7 e 1.8.
 (...) 
1.7. Determinar à Fundação Universidade Federal de Rondônia (UNIR) que: 
1.7.1. faça cessar os pagamentos decorrentes dos atos de concessão de aposentadoria a Maria Edna Pinheiro Ribeiro, Maria Eunice dos Santos e Maria Eunice Roberto Silva, comunicando ao TCU, no prazo de 15 (quinze) dias, as providências adotadas, nos termos dos arts. 261 e 262, caput, do Regimento Interno do TCU, 8º, caput, da Resolução TCU 206/2007 e 19, caput e § 2º, da Instrução Normativa TCU 78/2018; 
1.7.2. emita novos de concessão de aposentadoria a Maria Edna Pinheiro Ribeiro, Maria Eunice dos Santos e Maria Eunice Roberto Silva, livres das irregularidades apontadas, submetendo-os ao TCU pelo sistema e-Pessoal no prazo de 30 (trinta) dias, nos termos dos arts. 262, § 2º, do Regimento Interno do TCU e 19, § 3º, da Instrução Normativa TCU 78/2018; 
1.7.3. informe a Maria Edna Pinheiro Ribeiro, Maria Eunice dos Santos e Maria Eunice Roberto Silva o teor da presente deliberação, esclarecendo-lhes que, no caso de não provimento de recurso eventualmente interposto, deverão ser repostos os valores recebidos após a ciência do acórdão pelo órgão de origem; 
1.7.4. no prazo de 30 (trinta) dias, contados da ciência da decisão, envie a este Tribunal documento comprobatório de que Maria Edna Pinheiro Ribeiro, Maria Eunice dos Santos e Maria Eunice Roberto Silva estão cientes da presente deliberação; 
1.7.5. realize a exclusão, no prazo de 15 dias, das rubricas judiciais referentes a planos econômicos pagas indevidamente, nos termos do art. 6º, §§ 2º e 3º, da Resolução TCU 206/2007, nos valores de:
1.7.5.1. R$ 3.539,54 e R$ 3.614,32, da ficha financeira de Maria Francisca Ferreira da Silva; e 
1.7.5.2. R$ 1.817,08, da ficha financeira de Maria do Carmo Ferreira Lima;
1.8. Determinar à Sefip que monitore o cumprimento das determinações supramencionadas e represente ao TCU no caso de descumprimento da determinação do item 1.7.5, com fundamento no art. 6º, § 4º, da Resolução TCU 206/2007. 
 (destacamos e sublinhamos) 
HISTÓRICO 
2.	Os atos de aposentadoria de três das recorrentes foram julgados ilegais por conterem pagamento irregular de parcelas judiciais referentes a planos econômicos, como segue:
2.1. Maria Eunice Roberto Silva (URP 26,05% e Plano Collor 84,32%) continua percebendo R$ 3.231,54 a título de Plano Collor (peça 139) .
2.2. Maria Edna Pinheiro Ribeiro (três vantagens judiciais) tem inserido em seu contracheque (peça 139) o valor de R$ 3.979,79, correspondente ao Plano Collor 84,32% e 44,80%.
2.3. Maria Eunice dos Santos (URP 26,05%, Plano Collor 84,32% e 44,80%) remanesce recebendo rubrica judicial de R$ 2.244,90, conforme contracheque de peça 139.
2.4. Embora o ato de aposentação de Maria Francisca Ferreira da Silva tenha sido considerado legal, houve determinação para exclusão das rubricas judiciais pagas indevidamente, nos montantes de R$ 3.539,54 e R$ 3.614,32.
2.5. Irresignadas, as ex-servidoras interpuseram o presente pedido de reexame (peças 163 a 186) , cuja argumentação será abordada mais adiante.
ADMISSIBILIDADE
3.	Reitera-se o exame de admissibilidade realizado pelo Sar/Serur (peça 187) , que opinou pelo conhecimento do recurso, nos termos do artigo 48 da Lei 8.443/1992, c/c os artigos 285 e 286, parágrafo único, do RI/TCU, suspendendo-se os efeitos da alínea "b" e dos subitens 1.7, 1.7.1, 1.7.2, 1.7.5 e 1.7.5.1 do Acórdão 11586/2020-TCU-Primeira Câmara. O Excelentíssimo Senhor Ministro Vital do Rêgo, mediante despacho de peça 189, concordou com esta unidade técnica.
4.  Delimitação
Constitui objeto do presente recurso definir se:
o Tribunal de Contas da União observou o devido processo legal na apreciação da legalidade, para fins de registro, dos atos de aposentadoria das recorrentes;
as parcelas judiciais referentes a planos econômicos já deveriam ter sido absorvidas pelos acréscimos remuneratórios das carreiras das ex-servidoras.
5.	Do devido processo legal para apreciação de atos de concessão sujeitos a registro pela Corte de Contas.
5.1.	Aduzem as recorrentes que o TCU não teria respeitado o direito ao devido processo legal, com base nos seguintes argumentos:
5.2.	A unidade técnica teria se equivocado ao apontar que os atos foram disponibilizados ao Tribunal há menos de cinco anos (em 2018) , asseverando que as remessas, via Sisac, ocorreram nas datas abaixo:
- em 17/10/2003: ato de Maria Eunice Roberto Silva (Processo Administrativo 23118.000694/2003-14 e Portaria 414/GR, DOU de 4/6/2003) ; 
- em 9/11/2009: ato de Maria Edna Pinheiro Ribeiro (Processo Administrativo 23118.002469/2009-16 e Portaria 641/GR, DOU de 23/9/2009) ; 
- em 2/5/2012: ato de Maria Eunice dos Santos (Processo Administrativo 23118.000617/2012-55 e Portaria 214/GR, DOU de 19/3/2012) , 
- em 4/5/2011: ato de Maria Francisca Ferreira (Processo Administrativo 23118.000415/2011-22 e Portaria 302/GR, DOU de 2/3/2011) .
5.3.	 A decisão da Corte de Contas violaria o comando da Súmula Vinculante 3, do STF. Quanto ao prazo para apreciação do ato de concessão pelo TCU, trazem à colação o RE 636.553/RS, cujo acórdão foi publicado no DJe 129, de 26/5/2020, sob a relatoria do Ministro Gilmar Mendes, em consonância com a ementa abaixo: 
Recurso extraordinário. Repercussão geral. 2. Aposentadoria. Ato complexo. Necessária a conjugação das vontades do órgão de origem e do Tribunal de Contas. Inaplicabilidade do art. 54 da Lei 9.784/1999 antes da perfectibilização do ato de aposentadoria, reforma ou pensão. Manutenção da jurisprudência quanto a este ponto. 3. Princípios da segurança jurídica e da confiança legítima. Necessidade da estabilização das relações jurídicas. Fixação do prazo de 5 anos para que o TCU proceda ao registro dos atos de concessão inicial de aposentadoria, reforma ou pensão, após o qual se considerarão definitivamente registrados. 4. Termo inicial do prazo. Chegada do processo ao Tribunal de Contas. 5. Discussão acerca do contraditório e da ampla defesa prejudicada. 6. TESE: 'Em atenção aos princípios da segurança jurídica e da confiança legítima, os Tribunais de Contas estão sujeitos ao prazo de 5 anos para o julgamento da legalidade do ato de concessão inicial de aposentadoria, reforma ou pensão, a contar da chegada do processo à respectiva Corte de Contas'. 7. Caso concreto. Ato inicial da concessão de aposentadoria ocorrido em 1995. Chegada do processo ao TCU em 1996. Negativa do registro pela Corte de Contas em 2003. Transcurso de mais de 5 anos. 8. Negado provimento ao recurso. 
5.4.	Destacam as recorrentes alguns dos fundamentos adotados pelo STF, em especial no que se refere à assertiva de que a pretensão à tutela jurídica, que corresponde exatamente à garantia consagrada no art. 5º, LV, da Constituição (contraditório e ampla defesa) , contém os seguintes direitos: 1) direito de informação, que obriga o órgão julgador a informar à parte contrária dos atos praticados no processo e sobre os elementos dele constantes; 2) direito de manifestação, que assegura ao defendente a possibilidade de manifestar-se oralmente ou por escrito sobre os elementos fáticos e jurídicos constantes do processo; 3) direito de ver seus argumentos considerados, que exige do julgador capacidade, apreensão e isenção de ânimo para contemplar as razões apresentadas.
5.5.	Pela similaridade, citam a liminar concedida pelo Ministro Edson Fachin, nos autos do Mandado de Segurança 37.511/DF, publicada no DJE 273, de 16/11/2020, reproduzindo parte da fundamentação da decisão que suspendeu os efeitos do Acórdão 9743/2020-TCU-Primeira Câmara, considerando que o direito de aposentadoria foi concedido há treze anos e o direito ao recebimento das parcelas judiciais estabilizou-se há mais de vinte e sete anos.
5.6.	Alegam que o direito de defesa teria sido ferido pela Corte de Contas, pois não efetuou notificação prévia das interessadas, cujos processos chegaram ao TCU há mais de cinco anos, chamando-as para impugnarem os supostos erros tidos por ilegais. O devido processo legal, no entendimento de Nelson Nery Junior, é o princípio fundamental que sustenta todos os demais. Consiste em salvaguarda que dá ao processado todas as garantias pertinentes, que dizem com a apreciação de todas as circunstâncias envolvidas, oportunizando-se, antes de qualquer ato conclusivo, que a versão daquele que ocupa o polo passivo da demanda seja devidamente apreciada.
5.7.	Disso resulta que as aposentadas não poderiam sofrer qualquer alteração em sua sistemática de pagamento, sem prévio processo administrativo em que lhes seja assegurado o contraditório e a ampla defesa. Citam deliberações do Supremo Tribunal Federal (Emb. Decl. no Recurso Extraordinário 469.247/MG, Rel. Min. Dias Toffoli, 1ª Turma, 7/2/2012) , da Primeira Turma do STJ (Recurso Especial 1.323.209/MG, Min. Rel. Sérgio Kukina, DJ 15/4/2014) e do Tribunal Regional Federal da 1ª Região (Apelação Cível 1998.40.00.002129-9/PI, Rel. Juiz Federal Convocado Cleberson José Rocha, 2ª Turma do TRF da 1ª Região, 11/6/2007) , bem como transcrevem trechos dos fundamentos da decisão monocrática subscrita pelo Min. Relator Celso de Mello, nos autos Habeas Corpus 186.209/SC, publicada no DJe 174, de 9/7/2020.
5.8.	Pugnam as recorrentes pelo provimento do apelo, a fim de reabrir a instrução processual, garantindo a cada uma o exercício pleno do seu direito de defesa. Nos casos de Maria Eunice Roberto Santos e Maria Edna Pinheiro Ribeiro, pedem seja reconhecida a prescrição, na forma do art. 205 do Código Civil.
Análise:
5.9.	Cabe ressaltar que a atuação desta Corte de Contas, no que tange ao julgamento de atos de pessoal para fins de registro, segue o balizamento estabelecido pelo Supremo Tribunal Federal na Súmula Vinculante 3, que excepciona a apreciação da legalidade do ato de concessão inicial de aposentadoria, reforma e pensão da necessidade de observância do contraditório e ampla defesa.
5.10.	O STF também fixou a seguinte tese de repercussão geral (tema 445) , no bojo no RE 636.553, de relatoria do Ministro Gilmar Mendes:
Em atenção aos princípios da segurança jurídica e da confiança legítima, os Tribunais de Contas estão sujeitos ao prazo de 5 anos para o julgamento da legalidade do ato de concessão inicial de aposentadoria, reforma ou pensão, a contar da chegada do processo à respectiva Corte de Contas. (destacou-se) 
5.11.	Assim, como os atos em reexame foram enviados ao TCU em 10/5/2018 (peças 144 a 147) e apreciados na Sessão da Primeira Câmara de 20/10/2020 (peça 152) , não há que se falar em decadência administrativa nem em prescrição quinquenal, nem em obrigatoriedade de oitiva prévia das interessadas. De igual modo, ficam afastadas as alegadas inobservâncias dos princípios do contraditório, da ampla defesa, da segurança jurídica e do devido processo legal.
5.12.	A atuação do Tribunal de Contas da União deu-se em consonância com a competência estabelecida no art. 71, inciso III, da Carta Magna quanto à apreciação, para fins de registro, da legalidade de ato de concessão de pensão, na forma regulamentada pela Lei 8.443/1992 (art. 1º, inciso V) , pelo Regimento Interno (arts. 1º, inciso VIII, 259 e seguintes) e pela Instrução Normativa TCU 78/2018, que dispõe sobre o envio, o processamento e a tramitação de informações alusivas a atos de admissão de pessoal e de concessão de aposentadoria, reforma e pensão, para fins de registro, no âmbito da Corte de Contas, nos termos do art. 71, inciso III, da Constituição Federal.
5.13.	Prevê o art. 260, § 1º, do Regimento Interno que a autoridade administrativa responsável por atos de aposentação submeterá os dados e informações necessários ao respectivo órgão de controle interno, que deverá emitir parecer sobre a legalidade dos atos e torná-los disponível à apreciação do Tribunal, que determinará o registro dos atos que considerar legais e recusará o registro dos atos considerados ilegais.
5.14.	Nos termos do art. 262, caput e § 2º, do referido Regimento, uma vez recusado o registro do ato de concessão pelo TCU, cabe ao órgão de origem a adoção de providências para fazer cessar o pagamento dos proventos no prazo de quinze dias, contados da ciência da decisão do Tribunal, bem como emitir novo ato, se for o caso, escoimado da irregularidade verificada.
5.15.	Entende-se que esses procedimentos foram seguidos pela Corte de Contas na negativa de registro dos atos de aposentadoria em reexame, não merecendo prosperar as contestações das ex-servidoras acerca de possíveis inobservâncias do devido processo legal.
5.16.	Carece de sustentação a pretensão das recorrentes de que o prazo de 5 anos fixado em sede de repercussão geral seja contado a partir do envio do ato à Controladoria-Geral da União, pois o Supremo Tribunal Federal deixou claro que o marco inicial é a chegada do processo à Corte de Contas, ou seja, no ano de 2018. 
5.17.	Cumpre ressaltar que as aposentadas não foram prejudicadas pela intempestividade por parte do órgão de auxílio e apoio do TCU, uma vez que os valores a maior por elas recebidos, nesses interregnos de tempo, não precisarão ser ressarcidos aos cofres públicos, ante o reconhecimento da boa-fé e a aplicação da Súmula TCU 106.
5.18.	Dessa forma, opina-se pela rejeição dos argumentos apresentados pelas recorrentes.
6.	Da continuidade de pagamento das parcelas judiciais
6.1. 	Aduzem as recorrentes que decisões judiciais asseguram a manutenção das rubricas judiciais em seus proventos, com base nos seguintes argumentos: 
6.2.	A Corte de Contas não trouxe um estudo abalizado ou planilha que demonstre a absorção dos índices salariais fixados nas sentenças trabalhistas, protegidas pela coisa julgada, cânone constitucional, que se sobrepõe a um entendimento administrativo. Reproduzem as recorrentes ementa de entendimento sobre limitação temporal de incorporação de Planos Econômicos (Bresser, Verão ou Collor) firmado pela Terceira Seção do STJ, EDcl no AgRg nos Embargos de Divergência em REsp, Acórdão 178.472-DF, redigido pelo Min. Gilson Dipp.
6.3.	Relativamente ao Acórdão 2161/2005-TCU-Plenário, asseveram as interessadas que em nenhum dos dispositivos das Leis 10.331/2001 e 10.697/2003 (reajustes lineares de 3,5% e 1%) existe menção de que os expurgos inflacionários foram absorvidos, por isso devem ser mantidos intactos os pagamentos relativos aos planos econômicos feitos há  mais de 29 anos. Mencionam não ter o reajuste de 11,98% (URV) sido limitado à data de início de vigência da Lei 9.421/1996, conforme posicionamento do Superior Tribunal de Justiça, adotado pela 5ª Turma, no Recurso Especial 488.218-Distrito Federal, Rel. Min. José Arnaldo da Fonseca, publicado no Diário da Justiça de 28/4/2003.
6.4.	Defendem que os montantes pagos a título de planos econômicos são oriundos de pronunciamentos judiciais sob o agasalho do manto da coisa julgada, não podendo ser desincorporados, em consonância com precedentes do STF (Mandados de Segurança 23.665-5/DF, 25.398/DF e 32.679-MC-DF) . A imutabilidade decorrente da coisa julgada é uma garantia constitucional, de modo que nem a lei pode violá-la, nos termos do art. 5º, inciso XXXVI, da Constituição Federal, tal como o direito adquirido e o ato jurídico perfeito. 
6.5.	Asserem as ex-servidoras que as decisões, proferidas na Reclamatória Trabalhista 1755/1990 - 1ª Vara do Trabalho PVH/RO, gozam da imutabilidade, ante a coisa julgada. Destacam que as respectivas sentenças de mérito foram mantidas nas deliberações adotadas nos autos da Ação Rescisória 37/1993 (peças 179 a 186) .
6.6.	Dessa forma, pugnam as recorrentes: i) pela não desincorporação dos índices oriundos dos planos econômicos, posto que provêm de decisões judiciais já açambarcadas pelo direito adquirido, pela coisa julgada e pela segurança jurídica; ii) pelo reconhecimento da não absorção de tais índices, haja vista que eventuais aumentos havidos ao longo do tempo não abrangeram referidos planos econômicos; e iii) em pleito alternativo, que as rubricas identificadas como "DECISAO JUDICIAL TRANS JUG APO" sejam transformadas em Vantagem Pessoal Nominalmente Identificada (VPNI) .
Análise:
6.7.	Ao deliberar pela ilegalidade da continuidade da percepção pelas aposentadas de rubricas relativas a planos econômicos, esta Corte de Contas considerou que não representa afronta à coisa julgada a decisão posterior deste Tribunal que afaste pagamentos oriundos de sentenças judiciais cujo suporte fático de aplicação já se tenha exaurido, como decidido pelo Supremo Tribunal Federal no Recurso Extraordinário 596.663/RJ.
6.8.	O STF, ao julgar o RE 596.663/RJ, que teve repercussão geral reconhecida, assentou a tese de que a sentença que reconhece ao trabalhador ou ao servidor o direito a determinado percentual de acréscimo remuneratório deixa de ter eficácia a partir da superveniente incorporação definitiva do referido percentual aos seus ganhos, conforme a seguinte ementa:
CONSTITUCIONAL. PROCESSUAL CIVIL. SENTENÇA AFIRMANDO DIREITO À DIFERENÇA DE PERCENTUAL REMUNERATÓRIO, INCLUSIVE PARA O FUTURO. RELAÇÃO JURÍDICA DE TRATO CONTINUADO. EFICÁCIA TEMPORAL. CLÁUSULA REBUS SIC STANTIBUS. SUPERVENIENTE INCORPORAÇÃO DEFINITIVA NOS VENCIMENTOS POR FORÇA DE DISSÍDIO COLETIVO. EXAURIMENTO DA EFICÁCIA DA SENTENÇA. 
1. A força vinculativa das sentenças sobre relações jurídicas de trato continuado atua rebus sic stantibus: sua eficácia permanece enquanto se mantiverem inalterados os pressupostos fáticos e jurídicos adotados para o juízo de certeza estabelecido pelo provimento sentencial. A superveniente alteração de qualquer desses pressupostos (a) determina a imediata cessação da eficácia executiva do julgado, independentemente de ação rescisória ou, salvo em estritas hipóteses previstas em lei, de ação revisional, razão pela qual (b) a matéria pode ser alegada como matéria de defesa em impugnação ou em embargos do executado. 
2. Afirma-se, nessa linha de entendimento, que a sentença que reconhece ao trabalhador ou servidor o direito a determinado percentual de acréscimo remuneratório deixa de ter eficácia a partir da superveniente incorporação definitiva do referido percentual nos seus ganhos. 
3. Recurso extraordinário improvido."
6.9.	Transcreve-se, a seguir, trecho do voto proferido Ministro Teori Zavascki, em que trata da eficácia temporal da sentença judicial envolvendo relação jurídica de trato continuado:
2. O pedido de vista, conforme referi na oportunidade, se deveu à percepção de que, consideradas as circunstâncias do caso, a questão jurídica em debate não diz respeito à coisa julgada, mas, sim, a eficácia temporal da sentença. O exame dos autos confirma esse entendimento. Realmente, a sentença exequenda reconheceu o direito dos demandantes a incorporar, em seus vencimentos, o percentual de 26,05%, relativo à URP de fevereiro de 1989. Trata-se de típica sentença sobre relação jurídica de trato continuado, que, portanto, projeta efeitos prospectivos. Justamente por isso, a questão que ordinariamente se põe em relação a essa espécie de provimento é a da sua eficácia temporal futura: até quando a sentença tem eficácia? É, porventura, ad aeternum, a produção de seus efeitos? Sobre esse tema, há uma premissa conceitual incontroversa: a de que a força vinculativa dessas sentenças atua rebus sic stantibus. Realmente, ao pronunciar juízos de certeza sobre a existência, a inexistência ou o modo de ser das relações jurídicas, a sentença leva em consideração as circunstâncias de fato e de direito que se apresentam no momento da sua prolação. Tratando-se de relação jurídica de trato continuado, a eficácia temporal da sentença permanece enquanto se mantiverem inalterados esses pressupostos fáticos e jurídicos que lhe serviram de suporte (cláusula rebus sic stantibus) . (....) 
3. Restaria saber se essa superveniente perda de eficácia da sentença dependeria de ação rescisória ou, ao menos, de uma nova sentença em ação revisional. Quanto à rescisória, a resposta é certamente negativa, até porque a questão posta não se situa no plano da validade da sentença ou da sua imutabilidade, mas, sim, unicamente, no plano da sua eficácia temporal. Quanto à ação de cunho revisional, também é dispensável em casos como o da espécie, pois, alteradas por razões de fato ou de direito as premissas originalmente adotadas pela sentença, a cessação de seus efeitos, em regra, opera-se de modo imediato e automático, independente de novo pronunciamento judicial. (...) 
5. Cumpre asseverar, ademais, que os fundamentos adotados pelo acórdão recorrido guardam compatibilidade com o entendimento manifestado pelo STF em situações análogas, como, v.g., em recente julgado, em que, analisando processo representativo de controvérsia, inserido no âmbito da sistemática da repercussão geral, fixou a tese de que, não obstante reconhecida judicialmente certa diferença de vencimentos de servidor público, o termo final dessa obrigação "deve ocorrer no momento que a carreira do servidor passa por uma restruturação remuneratória, porquanto não há direito à percepção ad aeternum de parcela de remuneração por servidor público" (RE 561.836/RN, rel. Min. Luiz Fux, Pleno, DJe de 10/2/2014) . Orientação semelhante é adotada pelo Superior Tribunal de Justiça, como, v.g., no MS 11.045, de que fui relator (Corte Especial, DJe de 25/2/10) . 
 (destacamos) 
6.10.	Nos presentes casos concretos, observa-se que não houve a absorção das parcelas referentes a planos econômicos, que continuaram a ser pagas de modo destacado, mesmo após alterações da "Tabela de Estrutura e de Vencimento Básico do Plano de Carreira dos Cargos Técnico-Administrativos em Educação", objeto do Anexo I-C à Lei 11.091/2005, promovidas pela Lei 12.772/2012 (a partir de 1/3/2013) , assim como pela Lei 13.325/2016 (aumentos nos meses de março/2015, agosto/2016 e janeiro/2017) .
6.11.	A cessação dos pagamentos de acréscimos remuneratórios dessa natureza, independentemente de ação rescisória ou revisional, não representa ofensa à sentença judicial, mas efetiva obediência aos limites da coisa julgada, porquanto a força do aresto não pode impedir  que fatos novos produzam as consequências que lhes são próprias, não se admitindo que a coisa julgada material signifique imunidade à alteração dos pressupostos fáticos e jurídicos que regem a questão.
6.12.	É que a coisa julgada, como situação jurídica (res) regulada pela sentença como norma singular e concreta (iudicata) , alcança apenas o estado de coisas sobre o qual incide a sentença, não se estendendo a inovações supervenientes, como a que decorre de lei ulterior que altere a organização ou a estrutura de cargos e carreiras, cujo regime jurídico não é imutável e perpétuo, nem gera direito adquirido à sua eterna permanência ou subsistência.
6.13.	Quanto às antigas ações judiciais trazidas à colação pelas ex-servidoras da Fundação Universidade Federal de Rondônia (peças 179 a 186) , entende-se que não afastam a necessidade de progressiva redução dos valores percebidos a título de planos econômicos à medida em foram implantadas novas tabelas remuneratórios dos servidores técnico-administrativos das instituições federais de ensino superior, haja vista que a força vinculativa das sentenças sobre relações jurídicas de trato continuado atua rebus sic stantibus. Assim, a superveniente alteração dos pressupostos fáticos e jurídicos determina a imediata cessação da eficácia executiva do julgado, independentemente de ação rescisória ou revisional. 
6.14.	Diante disso, opina-se pela rejeição das alegações das recorrentes.
CONCLUSÃO
7. Da análise de mérito, conclui-se que:
o Tribunal de Contas da União observou o devido processo legal na apreciação da legalidade, para fins de registro, dos atos de concessão de aposentadoria às recorrentes, em especial o balizamento estabelecido pelo Supremo Tribunal Federal na Súmula Vinculante 3, a tese de repercussão geral (tema 445) fixada no RE 636.553 e o que dispõem o art. 71, inciso III, da Carta Magna, a Lei 8.443/1992, o seu Regimento Interno e a Instrução Normativa TCU 78/2018;
as parcelas judiciais referentes a planos econômicos já deveriam ter sido absorvidas pelos acréscimos remuneratórios das carreiras das ex-servidoras, haja vista as majorações da "Tabela de Estrutura e de Vencimento Básico do Plano de Carreira dos Cargos Técnico-Administrativos em Educação", objeto do Anexo I-C à Lei 11.091/2005, promovidas pelas Leis 12.772/2012 (a partir de 1/3/2013) e 13.325/2016 (aumentos nos meses de março/2015, agosto/2016 e janeiro/2017) .
7.1.	Por conseguinte, deve-se negar provimento ao presente recurso.
PROPOSTA DE ENCAMINHAMENTO
8.  Ante o exposto, submetem-se os autos à consideração superior, propondo-se, com fundamento no art. 48 da Lei 8.443/1992:
a) conhecer do recurso e, no mérito, negar-lhe provimento; 
b) informar às recorrentes e demais interessados do acórdão a ser proferido, destacando que o relatório e o voto que o fundamentam podem ser acessados por meio do endereço eletrônico www.tcu.gov.br/acordaos.
2.	O Ministério Público junto ao TCU, representado nos autos pelo Procurador Dr. Rodrigo Medeiros de Lima, manifestou-se de acordo com a proposição da unidade técnica (peça 198) .
Eis o Relatório.

José Alves Pereira Filho (OAB/RO 647).

Procurador Rodrigo Medeiros de Lima.

APOSENTADORIA. INCORPORAÇÃO, NOS PROVENTOS, DE PARCELAS REFERENTES A PLANOS ECONÔMICOS. ILEGALIDADE. NEGATIVA DE REGISTRO. PEDIDO DE REEXAME. CONHECIMENTO. ELEMENTOS INCAPAZES DE MODIFICAR O JUÍZO FORMADO PELO ACÓRDÃO RECORRIDO. NEGATIVA DE PROVIMENTO.

APOSENTADORIA (APOS)

Secretaria de Recursos (Serur).

Apreciam-se, nesta oportunidade, pedidos de reexame interpostos pelas Sras. Maria Eunice Roberto Silva, Maria Edna Pinheiro Ribeiro, Maria Eunice dos Santos e Maria Francisca Ferreira da Silva em face do Acórdão 11586/2020-TCU-Primeira Câmara, por meio do qual esta Corte de Contas considerou ilegais os atos de concessão de aposentadoria emitidos em favor das três primeiras recorrentes, em virtude do pagamento irregular de parcelas relativas a plano econômico que não foram absorvidas pelas novas estruturas remuneratórias supervenientes ao provimento judicial. Em relação à recorrente Maria Francisca Ferreira da Silva, embora o acórdão recorrido tenha considerado legal a concessão, o decisum determinou a exclusão das parcelas decorrentes de planos econômicos de seus proventos, uma vez que tais vantagens foram incluídas nos proventos após a emissão do ato de aposentadoria.
Nos pedidos de reexame interpostos (peças 163-186) , as recorrentes, representadas pelo mesmo advogado, alegam, em síntese, que: (i) o TCU não teria respeitado o direito ao devido processo legal e nem o disposto na Súmula Vinculante 3 do STF. Isso porque a unidade técnica teria se equivocado ao apontar que os atos foram disponibilizados ao Tribunal há menos de cinco anos (em 2018) , asseverando que as remessas, via Sisac, ocorreram nas datas muito anteriores (que especifica) ; (ii) decisões judiciais asseguram a manutenção das rubricas judiciais em seus proventos.
A Secretaria de Recursos, em seu parecer, propõe que os recursos sejam conhecidos para, no mérito, negar-lhes provimento. A Serur, concluiu, em síntese, que: (i) o Tribunal de Contas da União observou o devido processo legal na apreciação da legalidade, para fins de registro, dos atos de concessão de aposentadoria às recorrentes, em especial o balizamento estabelecido pelo Supremo Tribunal Federal na Súmula Vinculante 3, a tese de repercussão geral (tema 445) fixada no RE 636.553 e o que dispõem o art. 71, inciso III, da Carta Magna, a Lei 8.443/1992, o seu Regimento Interno e a Instrução Normativa TCU 78/2018; (ii) as parcelas judiciais referentes a planos econômicos já deveriam ter sido absorvidas pelos acréscimos remuneratórios das carreiras das ex-servidoras, haja vista as majorações da "Tabela de Estrutura e de Vencimento Básico do Plano de Carreira dos Cargos Técnico-Administrativos em Educação", objeto do Anexo I-C à Lei 11.091/2005, promovidas pelas Leis 12.772/2012 (a partir de 1/3/2013) e 13.325/2016 (aumentos nos meses de março/2015, agosto/2016 e janeiro/2017) .
O Ministério Público junto ao TCU, em sua manifestação regimental, ratificou as conclusões formuladas pela Serur.
II
Quanto à admissibilidade, reforço o entendimento já externado no despacho de peça 189, no sentido de que os presentes recursos sejam conhecidos, uma vez preenchidos os requisitos que regem a espécie.
No tocante à análise de mérito do apelo, registro minha concordância integral com os pareceres precedentes, razão pela qual adoto como minhas as conclusões formuladas pela Serur e pelo MPTCU por seus próprios fundamentos, valendo-me, para tanto, da técnica da motivação per relationem, sem prejuízo de tecer os breves comentários a seguir. 
Preliminarmente, observo que a fundamentação contida no acórdão recorrido se aplica integralmente a todos os planos econômicos, sejam eles decorrentes dos percentuais de 26,05%, 84,32% ou outros. Nesses casos, o procedimento idêntico a ser adotado é o da absorção de tais parcelas pelos reajustes e reestruturações de carreiras supervenientes ao provimento judicial.  
Isso porque esta Corte de Contas tem por indevido o pagamento atual de vantagens percebidas em decorrência de planos econômicos. É entendimento pacífico neste Tribunal que os pagamentos dos percentuais relativos a planos econômicos, como nos casos em análise, não se incorporam indefinidamente aos vencimentos em decorrência de sua natureza de antecipação salarial, sendo devidos somente até a reposição das perdas salariais havidas até então, o que ocorre na primeira data-base seguinte àquela que serviu de referência ao julgado.
Verifico que a natureza jurídica das parcelas decorrentes de planos econômico é a de antecipação salarial da data-base. Nesse sentido é a jurisprudência dos Tribunais Superiores, de que são exemplos os mencionados abaixo:
- Enunciado 332 da Súmula de Jurisprudência do TST
DIFERENÇAS SALARIAIS. PLANOS ECONÔMICOS. LIMITE 
Os reajustes salariais decorrentes dos chamados "gatilhos" e URPs, previstos legalmente como antecipação, são devidos tão somente até a data-base de cada categoria." (destaque acrescido) 
 (Redação original - Res. 14/1993, DJ 21, 28/12/1993 e 4/1/1994) 
- RMS 17.012 (STJ) 
RECURSO EM MANDADO DE SEGURANÇA. ADMINISTRATIVO. SERVIDORES DO DISTRITO FEDERAL. URP/89 (26,05%) . DECISÃO TRANSITADA EM JULGADO. SUPRESSÃO DA PARCELA. INTEGRAÇÃO. ANTECIPAÇÃO. LIMITAÇÃO.
Na hipótese, não há ofensa à coisa julgada, considerando que na ação ordinária na qual se sagraram vencedores os servidores havia o pedido expresso para a concessão do referido reajuste até a data da efetiva integração.
O Decreto-Lei, que criou a discutida URP, o fez "...a título de antecipação..." (destaque acrescido) 
Recurso desprovido.
 (RMS 17.012/DF, Rel. Ministro José Arnaldo da Fonseca, Quinta Turma, julgado em 15/4/2004, DJ 17/5/2004, p. 245) 
- MS 25.797 (STF) 
DECISÃO: (...) NO QUE CONCERNE AO REAJUSTE DE 26,05% (PLANO VERÃO) RELATIVO À URP DE FEVEREIRO DE 1989, REITERADAS DECISÕES DESTA CORTE DEMONSTRAM TRATAR-SE DE MATÉRIA INFRACONSTITUCIONAL, TAMBÉM NÃO CONSISTINDO EM DIREITO ADQUIRIDO. (...) . TAL PERCENTUAL POSSUIRIA, QUANDO MUITO, NATUREZA DE MERA ANTECIPAÇÃO SALARIAL. (...) (destaque acrescido) (MS 25797 MC, Relator: Min. Gilmar Mendes, julgado em 20/3/2006, publicado em DJ 27/3/2006) 
Com isso, as parcelas decorrentes de planos econômicos, ainda que concedidas por meio de decisão judicial com trânsito em julgado, a partir do momento em que podem ser compensadas por reajustes ou reestruturações de carreiras supervenientes, devem ser necessariamente absorvidas. Nesses casos, entendo que não há que se falar em afronta ao ato jurídico perfeito, à coisa julgada, à segurança jurídica e ao princípio da irredutibilidade salarial, já que a produção dos efeitos desejados pela ação judicial apresentada (recuperar o percentual de 84,32% ou outros, que teriam sido suprimidos até o superveniente ajuste pela data-base) se cumpriu.
Sobre esse entendimento, é válido transcrever a ementa referente ao julgamento de mérito do MS 25.678, da relatoria do Min. Luiz Fux:
EMENTA: AGRAVO REGIMENTAL EM MANDADO DE SEGURANÇA. DIREITO ADMINISTRATIVO. PROVENTOS. APOSENTADORIA. ACÓRDÃO DO TCU QUE DETERMINOU A EXCLUSÃO DE VANTAGEM ECONÔMICA RECONHECIDA POR DECISÃO COM TRÂNSITO EM JULGADO  (URP, 26,05%) . COMPETÊNCIA CONSTITUCIONAL ATRIBUÍDA À CORTE DE CONTAS. MODIFICAÇÃO DE FORMA DE CÁLCULO DA REMUNERAÇÃO. INEXISTÊNCIA DE OFENSA AOS PRINCÍPIOS CONSTITUCIONAIS DA COISA JULGADA, DO DIREITO ADQUIRIDO E DA IRREDUTIBILIDADE DE VENCIMENTOS. DECADÊNCIA. INOCORRÊNCIA. AMPLA DEFESA E CONTRADITÓRIO. AUSÊNCIA DE VIOLAÇÃO. AGRAVO A QUE SE NEGA PROVIMENTO
 (...) 
2. As vantagens remuneratórias pagas aos servidores inserem-se no âmbito de uma relação jurídica continuativa, e, assim, a sentença referente a esta relação produz seus efeitos enquanto subsistir a situação fática e jurídica que lhe deu causa. A modificação da estrutura remuneratória ou a criação de parcelas posteriormente à sentença são fatos novos, não abrangidos pelos eventuais provimentos judiciais anteriores.
3. É cediço que a alteração, por lei, da composição da remuneração do agente público assegura-lhe somente a irredutibilidade da soma total antes recebida, assim concebido: os vencimentos e proventos constitucionais e legais. Precedentes: RE 563.965/RN-RG, Rel. Min. Cármen Lúcia, Tribunal Pleno, DJe 20/3/2009; MS 24.784, Rel. Min. Carlos Velloso, Tribunal Pleno, DJe 25/6/2004.
 (...) 
7. Agravo regimental a que se nega provimento."
 (MS 25678, Relator: Min. Luiz Fux, julgado em 10/2/2015, publicado em DJ 6/3/2015) 
Na referida decisão proferida pelo STF, aflora o entendimento da Suprema Corte no sentido de que, sem afrontar a coisa julgada, o direito adquirido, o ato jurídico perfeito e a segurança jurídica é possível suprimir parcelas decorrentes de planos econômicos, ainda que amparadas por decisões judiciais com trânsito em julgado, já que, em razão das alterações na situação fática e jurídica que deu causa ao pedido judicial, a exemplo das reestruturações supervenientes na carreira a que pertencem as recorrentes, tais parcelas foram devidamente compensadas ao longo dos anos devido a sua natureza jurídica de antecipação salarial. 
Nos casos concretos em análise, observo que a sentença proferida nos autos do processo 1.755/90 (peça 179, p. 2-6) , confirmada pelo Acórdão 855/91 do TRT da 14ª Região (peça 180, p. 1-4) , não determinou que as parcelas relativas aos planos econômicos ali demandados fossem pagas ad aeternum, uma vez que tem natureza de antecipação salarial, nos termos da fundamentação contida no Acórdão 11586/2020-TCU-Primeira Câmara. Portanto, as decisões judiciais proferidas no âmbito da justiça trabalhista, ainda que com trânsito em julgado, já produziram seus efeitos nos exatos limites do que foi demandado em juízo, não havendo óbice para que tais parcelas sejam excluídas dos proventos das recorrentes.
Quanto ao suposto descumprimento do devido processo legal, bem como da regra disposta na Súmula Vinculante 3 do STF, não assiste razão às recorrentes. Para refutar a tese, apresento as respectivas partes dos formulários Sicac das recorrentes submetidos ao TCU para registro, nas quais constam em evidência as datas de disponibilização de tais atos ao TCU:
______________________________________________________________________________
______________________________________________________________________________
Consoante se observa das imagens apresentadas, em todos os casos, as concessões foram disponibilizadas ao TCU em 10/5/2018, portanto, há menos de cinco anos, em estrita observância ao que prescreve a Súmula Vinculante 3. Não há que se cogitar mácula ao devido processo legal.
Por fim, importa registrar que, em razão da competência estabelecida a este Tribunal pelo art. 71, inciso III, da Constituição Federal, os atos de registro de pessoal somente passam a estar plenamente formados, válidos e eficazes quando recebem o registro pela Corte de Contas. Sob essa perspectiva, impõe-se reconhecer que referidos atos possuem, na origem, natureza precária, razão pela qual, até que haja o efetivo julgamento e o consequente registro pela Corte de Contas, tais atos não gozam de definitividade, já que sem o registro não se aperfeiçoam. Por tal razão, não há mácula aos princípios do direito adquirido, da paridade e da integralidade. Com isso, não há, nas razões recursais apresentadas, argumentos capazes de alterar a decisão recorrida.
	Ante o exposto, VOTO para que seja adotada a minuta de acórdão que ora trago ao exame deste Colegiado.
TCU, Sala das Sessões Ministro Luciano Brandão Alves de Souza, em 27 de abril de 2021.
Ministro VITAL DO RÊGO 
Relator